---
title: "Cuadro de Mandos – Índices de población"
output: 
  flexdashboard::flex_dashboard:
    orientation: column
    vertical_layout: fill
runtime: shiny
---

```{r setup, include=FALSE}
library(tidyverse)
library(flexdashboard)
library(scales)
library(shiny)
library(plotly)
library(leaflet)
library(tsibble)
library(fable)
library(feasts)
library(geojsonio)
library(lubridate)
library(highcharter)
library(RColorBrewer)

source("utilidades.R")

data_raw <- read_rds("../data/data.rds")

# Limpieza y Adaptación
data_clean <- data_raw %>%
  rename(
    NUTS_ID = geo,
    NUTS_NAME = country,
    PROJ = projection,
    indic_de = indic_de,
    TIME_PERIOD = date,
    value = value
  ) %>%
  mutate(
    TIME_PERIOD = as.integer(TIME_PERIOD),
    Atributo = indic_de
  ) %>%
  filter(!is.na(value))

geoj_nuts0 <- readRDS("../data/geoj_nuts0.rds")
```

```{r}
# Listas para los selectores del dashboard
opciones_paises_nombres <- c(
  "Albania"            = "Albania",
  "Austria"            = "Austria",
  "Bélgica"            = "Belgium",
  "Bulgaria"           = "Bulgaria",
  "Croacia"            = "Croatia",
  "Chipre"             = "Cyprus",
  "Chequia"            = "Czechia",
  "Dinamarca"          = "Denmark",
  "Estonia"            = "Estonia",
  "Zona Euro"          = "Euro area (EA11-1999, EA12-2001, EA13-2007, EA15-2008, EA16-2009, EA17-2011, EA18-2014, EA19-2015, EA20-2023)",
  "Unión Europea"      = "European Union (EU6-1958, EU9-1973, EU10-1981, EU12-1986, EU15-1995, EU25-2004, EU27-2007, EU28-2013, EU27-2020)",
  "Finlandia"          = "Finland",
  "Francia"            = "France",
  "Alemania"           = "Germany",
  "Grecia"             = "Greece",
  "Hungría"            = "Hungary",
  "Islandia"           = "Iceland",
  "Irlanda"            = "Ireland",
  "Italia"             = "Italy",
  "Kosovo"             = "Kosovo*",
  "Letonia"            = "Latvia",
  "Liechtenstein"      = "Liechtenstein",
  "Lituania"           = "Lithuania",
  "Luxemburgo"         = "Luxembourg",
  "Malta"              = "Malta",
  "Montenegro"         = "Montenegro",
  "Países Bajos"       = "Netherlands",
  "Macedonia del Norte"= "North Macedonia",
  "Noruega"            = "Norway",
  "Polonia"            = "Poland",
  "Portugal"           = "Portugal",
  "Rumanía"            = "Romania",
  "Serbia"             = "Serbia",
  "Eslovaquia"         = "Slovakia",
  "Eslovenia"          = "Slovenia",
  "España"             = "Spain",
  "Suecia"             = "Sweden",
  "Suiza"              = "Switzerland",
  "Turquía"            = "Türkiye",
  "Ucrania"            = "Ukraine"
)


opciones_indicadores <- c(
  "Muertes"                                                     = "DEATH",
  "Ratio de dependencia 1"                                      = "DEPRATIO1",
  "Ratio de dependencia 3"                                      = "DEPRATIO3",
  "Edad Media Mujeres"                                          = "FMEDAGEPOP",
  "Habitantes a 1 de enero"                                     = "JAN",
  "Nacimientos vivos"                                           = "LBIRTH",
  "Edad Media Población"                                        = "MEDAGEPOP",
  "Edad Media Hombres"                                          = "MMEDAGEPOP",
  "Migración Neta (Inmigrantes menos emigrantes)"               = "NMIGRAT",
  "Ratio dependencia edad no activa 1 (Mayores)"     = "OLDDEP1",
  "Ratio dependencia edad no activa 3 (Mayores)"     = "OLDDEP3",
  "0-14 años (%)"                                               = "PC_Y0_14",
  "0-19 años (%)"                                               = "PC_Y0_19",
  "15-64 años (%)"                                              = "PC_Y15_64",
  "15-74 años (%)"                                              = "PC_Y15_74",
  "20-64 años (%)"                                              = "PC_Y20_64",
  "65-Máximo (%)"                                                    = "PC_Y65_MAX",
  "80-Máximo (%)"                                                    = "PC_Y80_MAX",
  "Ratio dependencia edad no activa 1 (Menores)"     = "YOUNGDEP1",
  "Ratio dependencia edad no activa 3 (Menores)"     = "YOUNGDEP3"
)

opciones_proyecciones <- opciones_proyecciones <- c(
  "Escenario base" = "BSL",
  "Alta migración" = "HMIGR",
  "Baja migración" = "LMIGR",
  "Baja fertilidad" = "LFRT",
  "Baja mortalidad" = "LMRT",
  "No Migración" = "NMIGR"
)

paises_es       <- setNames(names(opciones_paises_nombres), opciones_paises_nombres)
indicadores_es  <- setNames(names(opciones_indicadores),     opciones_indicadores)
proyecciones_es <- setNames(names(opciones_proyecciones),    opciones_proyecciones)
indicadores_cod <- setNames(names(indicadores_es), indicadores_es)


# Constantes para la lógica de exclusividad
ALL_COUNTRIES_LABEL <- "Todos los países"
ALL_INDICATORS_LABEL <- "Todos los atributos"
ALL_PROJECTIONS_LABEL <- "Todas las proyecciones"
```

Series Temp.
=============
Column {.sidebar data-width=300}
--------------------------------
```{r}
# ===========================
#     SELECTORES PRINCIPALES
# ===========================

selectInput(
  "paises_evo", "País:",
  choices = c(ALL_COUNTRIES_LABEL, opciones_paises_nombres),
  selected = "Spain"
)

selectInput(
  "indicador_evo", "Indicador:",
  choices = c(ALL_INDICATORS_LABEL, opciones_indicadores),
  selected = "JAN"
)

selectInput(
  "proyeccion_evo", "Proyección:",
  choices = c(ALL_PROJECTIONS_LABEL, opciones_proyecciones),
  selected = "BSL",
  multiple = TRUE
)

uiOutput("ui_paginas")
```

Column {data-width=70%}
-----------------------------
### Comparativa de evolución

```{r}
plotlyOutput("plot_evolucion")
```

```{r}
#################################

# SERIES TEMPORALES (SERVER)

#################################

# Helper: comprobar si el selector está en modo "Todas las proyecciones"

is_all_proj <- function(sel) {
!is.null(sel) && length(sel) == 1 && sel == ALL_PROJECTIONS_LABEL
}

# ===========================

# LÓGICA DE SELECCIÓN

# ===========================

observeEvent(input$paises_evo, {
req(input$paises_evo, input$indicador_evo, input$proyeccion_evo)

if (input$paises_evo == ALL_COUNTRIES_LABEL) {

if (input$indicador_evo == ALL_INDICATORS_LABEL) {
  updateSelectInput(session, "indicador_evo", selected = opciones_indicadores[1])
}

# Si se selecciona "Todos los países", evitamos a la vez "Todas las proyecciones"
if (is_all_proj(input$proyeccion_evo)) {
  updateSelectInput(session, "proyeccion_evo", selected = opciones_proyecciones[1])
}

}
})

observeEvent(input$proyeccion_evo, {
req(input$paises_evo, input$indicador_evo, input$proyeccion_evo)

sel <- input$proyeccion_evo
if (is.null(sel)) return()

# 1) Exclusividad de "Todas las proyecciones"

if (ALL_PROJECTIONS_LABEL %in% sel && length(sel) > 1) {
updateSelectInput(
session, "proyeccion_evo",
selected = ALL_PROJECTIONS_LABEL
)
return()
}

# Releer tras posible update

sel <- input$proyeccion_evo
if (is.null(sel)) return()

# 2) Si estamos en modo "Todas las proyecciones", forzamos:

# - no "Todos los países"

# - no "Todos los atributos"

if (is_all_proj(sel)) {

if (input$paises_evo == ALL_COUNTRIES_LABEL) {
  updateSelectInput(session, "paises_evo", selected = "Spain")
}

if (input$indicador_evo == ALL_INDICATORS_LABEL) {
  updateSelectInput(session, "indicador_evo", selected = opciones_indicadores[1])
}

}
})

observeEvent(input$indicador_evo, {
req(input$paises_evo, input$indicador_evo, input$proyeccion_evo)

if (input$indicador_evo == ALL_INDICATORS_LABEL) {

# No permitir a la vez "Todos los países"
if (input$paises_evo == ALL_COUNTRIES_LABEL) {
  updateSelectInput(session, "paises_evo", selected = "Spain")
}

# En "Todos los atributos" solo permitimos UNA proyección concreta
sel_proj <- input$proyeccion_evo

# Si está en "Todas las proyecciones" o hay 0/varias, imponemos la primera proyección (BSL)
if (is.null(sel_proj) || is_all_proj(sel_proj) || length(sel_proj) != 1) {
  updateSelectInput(session, "proyeccion_evo", selected = opciones_proyecciones[1])
}

}
})

# ===========================

# PAGINACIÓN

# ===========================

items_por_pagina <- 12

lista_elementos_paginados <- reactive({
req(input$indicador_evo, input$paises_evo, input$proyeccion_evo)
all_proj_mode <- is_all_proj(input$proyeccion_evo)

# Caso A: paginar países (una o varias proyecciones, pero NO "Todas las proyecciones")

# Caso A: paginar países

if (input$paises_evo == ALL_COUNTRIES_LABEL) {

  # Todos los países disponibles para ese indicador y proyección
  items <- data_clean %>%
    filter(
      indic_de == input$indicador_evo,
      PROJ     %in% input$proyeccion_evo
    ) %>%
    pull(NUTS_NAME) %>%
    unique()

  prioritarios_cod <- c(
    "European Union (EU6-1958, EU9-1973, EU10-1981, EU12-1986, EU15-1995, EU25-2004, EU27-2007, EU28-2013, EU27-2020)",
    "Spain"
  )

  # Ponemos primero UE y España (si están en items) y luego el resto ordenado
  prioritarios <- intersect(prioritarios_cod, items)
  resto        <- setdiff(sort(items), prioritarios)

  items_ordenados <- c(prioritarios, resto)

  return(items_ordenados)
}


# Caso B: paginar indicadores

if (input$indicador_evo == ALL_INDICATORS_LABEL) {

return(
  data_clean %>%
    filter(
      NUTS_NAME == input$paises_evo,
      PROJ      %in% input$proyeccion_evo
    ) %>%
    pull(indic_de) %>% unique() %>% sort()
)

}

return(NULL)
})

items_pagina_actual <- reactive({
items <- lista_elementos_paginados()
req(items)

pagina <- as.numeric(input$page_num)
if (is.na(pagina)) pagina <- 1

inicio <- (pagina - 1) * items_por_pagina + 1
fin    <- min(pagina * items_por_pagina, length(items))

items[inicio:fin]
})

output$ui_paginas <- renderUI({
elems <- lista_elementos_paginados()
if (is.null(elems)) elems <- character(0)

n_paginas <- ceiling(length(elems) / items_por_pagina)
if (n_paginas < 1) n_paginas <- 1

opciones_pag <- setNames(1:n_paginas, paste("Página", 1:n_paginas))

selectInput(
"page_num",
label   = "Páginas:",
choices = opciones_pag,
selected = 1
)
})

# ===========================

# GRÁFICO PRINCIPAL

# ===========================

output$plot_evolucion <- renderPlotly({
req(input$indicador_evo, input$paises_evo, input$proyeccion_evo)

all_proj_mode <- is_all_proj(input$proyeccion_evo)

# ----- CASO 1: Paginar países (varios países, 1 indicador, 1+ proyecciones concretas) -----

if (input$paises_evo == ALL_COUNTRIES_LABEL &&
input$indicador_evo != ALL_INDICATORS_LABEL &&
!all_proj_mode) {


df <- data_clean %>%
  filter(
    NUTS_NAME %in% items_pagina_actual(),
    indic_de  == input$indicador_evo,
    PROJ      %in% input$proyeccion_evo
  ) %>%
  mutate(
    TIME_PERIOD  = as.numeric(TIME_PERIOD),
    NUTS_NAME_ES = paises_es[NUTS_NAME],
    PROJ_ES      = proyecciones_es[PROJ]
  )


    # Ordenar facetas: primero Unión Europea y España
  orden_base   <- unique(df$NUTS_NAME_ES)
  prioritarios <- c("Unión Europea", "España")
  niveles_pais <- c(
    intersect(prioritarios, orden_base),
    setdiff(orden_base, prioritarios)
  )


validate(need(nrow(df) > 0, "No hay datos."))

  p <- ggplot(df, aes(
    x = TIME_PERIOD,
    y = value,
    color = PROJ_ES,
    group = interaction(NUTS_NAME_ES, PROJ_ES),
    text = paste0(
      "<b>", NUTS_NAME_ES, "</b><br>",
      "Proyección: ", PROJ_ES, "<br>",
      "Año: ", TIME_PERIOD, "<br>",
      "Valor: ", value
    )
  )) +
    geom_line() +
    geom_point() +
    facet_wrap(
      ~ factor(NUTS_NAME_ES, levels = niveles_pais),
      scales = "free_y",
      ncol   = 3
    ) +
    theme_minimal() +
    labs(color = "Proyección")

return(ggplotly(p, tooltip = "text"))


}

# ----- CASO 2: "Todas las proyecciones" (comparar proyecciones para 1 país + 1 indicador) -----

if (all_proj_mode) {


df <- data_clean %>%
  filter(
    NUTS_NAME == input$paises_evo,
    indic_de  == input$indicador_evo
  ) %>%
  mutate(
    TIME_PERIOD = as.numeric(TIME_PERIOD),
    PROJ_ES     = proyecciones_es[PROJ]
  )

validate(need(nrow(df) > 0, "No hay datos."))

p <- ggplot(df, aes(
  x     = TIME_PERIOD,
  y     = value,
  color = PROJ_ES,
  group = PROJ_ES,
  text  = paste0(
    "<b>", PROJ_ES, "</b><br>",
    "Año: ", TIME_PERIOD, "<br>",
    "Valor: ", value
  )
)) +
  geom_line(size = 1.1) +
  geom_point(size = 1.3) +
  theme_minimal() +
  labs(color = "Proyección")

return(ggplotly(p, tooltip = "text"))


}

# ----- CASO 3: Paginar indicadores (1 país, varios indicadores, 1+ proyecciones) -----

if (input$indicador_evo == ALL_INDICATORS_LABEL) {

  df <- data_clean %>%
    filter(
      NUTS_NAME == input$paises_evo,
      PROJ      %in% input$proyeccion_evo,
      indic_de  %in% items_pagina_actual()
    ) %>%
    mutate(
      TIME_PERIOD = as.numeric(TIME_PERIOD),
      INDIC_ES    = indicadores_es[indic_de],
      PROJ_ES     = proyecciones_es[PROJ]
    )

  validate(need(nrow(df) > 0, "No hay datos."))

  p <- ggplot(df, aes(
    x     = TIME_PERIOD,
    y     = value,
    color = PROJ_ES,
    group = interaction(INDIC_ES, PROJ_ES),
    text  = paste0(
      "<b>", INDIC_ES, "</b><br>",
      "Proyección: ", PROJ_ES, "<br>",
      "Año: ", TIME_PERIOD, "<br>",
      "Valor: ", value
    )
  )) +
    geom_line() +
    geom_point(size = 0.8) +
    facet_wrap(
      ~ factor(INDIC_ES, levels = unique(INDIC_ES)),
      scales = "free_y",
      ncol   = 3
    ) +
    theme_minimal() +
    labs(color = "Proyección")

  return(ggplotly(p, tooltip = "text"))
}

# ----- CASO 4: Gráfico simple (1 país, 1 indicador, 1+ proyecciones) -----

df <- data_clean %>%
filter(
NUTS_NAME == input$paises_evo,
indic_de  == input$indicador_evo,
PROJ      %in% input$proyeccion_evo
) %>%
mutate(
TIME_PERIOD  = as.numeric(TIME_PERIOD),
INDIC_ES     = indicadores_es[indic_de],
NUTS_NAME_ES = paises_es[NUTS_NAME],
PROJ_ES      = proyecciones_es[PROJ]
)

validate(need(nrow(df) > 0, "No hay datos."))

p <- ggplot(df, aes(
TIME_PERIOD, value,
color = PROJ_ES,
group = PROJ_ES,
text = paste0(
"<b>", INDIC_ES, "</b><br>",
"País: ", NUTS_NAME_ES, "<br>",
"Proyección: ", PROJ_ES, "<br>",
"Año: ", TIME_PERIOD, "<br>",
"Valor: ", value
)
)) +
geom_line(size = 1) +
geom_point(size = 1.2) +
theme_minimal() +
labs(color = "Proyección")

ggplotly(p, tooltip = "text")
})
```

Mapa
================

Column {.sidebar data-width=250}
--------------------------------------------------
```{r}
selectInput(
  "indicador_mapa",
  label = "Indicador:",
  choices = opciones_indicadores,
  selected = opciones_indicadores[1]
)

sliderInput(
  "sliderAño_mapa",
  label = "Año: ",
  min = min(data_clean$TIME_PERIOD),
  max = max(data_clean$TIME_PERIOD),
  value = 2025,
  step = 1,
  sep = ""
)

selectInput(
  "projection_mapa",
  label = "Año: ",
  choices = opciones_proyecciones,
  selected = "BSL"
)

HTML("<br><small>Visualización geográfica para nivel NUTS 0 (Países).</small>")
```


Column
--------------------------------------------------

### Mapa coroplético de indicadores de población {data-height=800}

```{r}
renderLeaflet({
  req(input$sliderAño_mapa, input$indicador_mapa, input$projection_mapa)

  indicador_es <- indicadores_es[input$indicador_mapa]
  proyeccion_es <- proyecciones_es[input$projection_mapa]
  
  df <- data_clean %>%
    filter(
      TIME_PERIOD == input$sliderAño_mapa,
      indic_de == input$indicador_mapa,
      PROJ == input$projection_mapa
    ) %>%
    group_by(NUTS_ID, NUTS_NAME) %>%
    select(NUTS_ID, NUTS_NAME, value)

  # 2. Cruzar datos con el mapa
  idx <- match(geoj_nuts0@data$NUTS_ID, df$NUTS_ID)
  valor <- df$value[idx]
  names_matched <- df$NUTS_NAME[idx]
  
  nombres_base <- ifelse(!is.na(names_matched),
                         names_matched,
                         geoj_nuts0@data$NUTS_NAME)
  nombres_es <- ifelse(!is.na(paises_es[nombres_base]),
                       paises_es[nombres_base],
                       nombres_base)

  # 3. CREAR ETIQUETAS CON FORMATO % Y 2 DECIMALES
  etiquetas <- paste0("", nombres_es, "",
                      " (", geoj_nuts0@data$NUTS_ID, ")",
                      "Valor: ", round(valor, 2)
                      )

  etiquetas_html <- lapply(etiquetas, shiny::HTML)
  # 4. GENERAR MAPA Y AJUSTAR VISTA
  # Guardamos el mapa base en una variable 'm'
  m <- MapaCoroplético(
  geoj = geoj_nuts0,
  value = valor,
  region_labels = etiquetas_html,
  legend_title = paste(indicador_es, "-", proyeccion_es, "|",
                       input$sliderAño_mapa)
  )
  
  # 5. APLICAR ZOOM Y CENTRADO PERSONALIZADO
  # lng=10, lat=50 centra en Europa. zoom=3 aleja la cámara para ver contexto.
  # Si quieres ver TODO el mundo, pon zoom=2
  m %>% 
    addTiles() %>%
    setView(lng = 10, lat = 52, zoom = 3)
})
```

Info Regional
================

Column {.sidebar data-width=300}
--------------------------------------------------
```{r}
# --- SELECTORES ---
# Usamos las listas creadas en el setup
selectInput(
  "pais_detalle", 
  label = "País / Región: ", 
  choices = c("Unión Europea", opciones_paises_nombres),
  selected = "Unión Europea",
)

selectInput(
  "indicador_detalle", 
  label = "Indicador Principal: ", 
  choices = opciones_indicadores,
  selected = opciones_indicadores[1]
)

selectInput(
  "projection_detalle", 
  label = "Proyección: ", 
  choices = opciones_proyecciones,
  selected = "BSL"
)

# --- REACTIVE: DATOS DEL PAÍS SELECCIONADO ---
data_ficha <- reactive({
  req(input$pais_detalle, input$indicador_detalle, input$projection_detalle)
  
  if (input$pais_detalle == "Unión Europea") {
    # --- CASO ESPECIAL UE ---
    # Si seleccionas la opción especial, filtramos por el código NUTS_ID
    data_clean %>% 
      filter(
        NUTS_ID == "EU27_2020", # <--- EL CÓDIGO QUE PEDISTE
        indic_de == input$indicador_detalle,
        PROJ == input$projection_detalle
      ) %>% 
      arrange(TIME_PERIOD)
    
  } else {
    # --- CASO NORMAL PAÍS ---
    # Si es un país normal, filtramos por su nombre
    data_clean %>% 
      filter(
        NUTS_NAME == input$pais_detalle, 
        indic_de == input$indicador_detalle,
        PROJ == input$projection_detalle
      ) %>% 
      arrange(TIME_PERIOD)
  }
})
```

Column {data-height=800}
--------------------------------------------------

### Evolución de atributos

```{r}
renderPlotly({
  req(data_ficha())
  d <- data_ficha()
  
  validate(need(nrow(d) > 0, "No hay datos para mostrar la evolución."))

  # Nombre del indicador en español
  indicador_es <- indicadores_es[input$indicador_detalle]

  p <- ggplot(d, aes(
      x = TIME_PERIOD, 
      y = value,
      text = paste0("Año: ", TIME_PERIOD, "<br>Valor: ", round(value, 2))
    )) +
    geom_area(fill = "#3498db", alpha = 0.3) +
    geom_line(aes(group = 1), linewidth = 1, color="#2980b9") +
    geom_point(color = "#2c3e50", size = 1.5) +
    theme_minimal() +
    labs(
      title = paste("Evolución de", indicador_es, "en", input$pais_detalle),
      x = "Año", 
      y = "Valor"
    )
  
  ggplotly(p, tooltip = "text")
})
```

### Distribución por Grupo de Edad y Ratio de Dependencia
```{r}
renderPlotly({
  req(input$pais_detalle)
  
  indicadores_usar <- c("PC_Y0_14", "PC_Y15_64", "PC_Y65_MAX", "DEPRATIO1")
  
  if (input$pais_detalle == "Unión Europea") {
    d_animado <- data_clean %>%
      filter(
        NUTS_ID == "EU27_2020",
        indic_de %in% indicadores_usar,
        PROJ == input$projection_detalle,
      )
  } else {
    d_animado <- data_clean %>% 
      filter(
        NUTS_NAME == input$pais_detalle,
        indic_de %in% indicadores_usar,
        PROJ == input$projection_detalle
      )
  }
  
  validate(need(nrow(d_animado) > 0, "No hay datos para mostrar."))

  # Nombre del indicador en español
  d_animado <- d_animado %>%
    mutate(indic_es = indicadores_es[indic_de])
  
  max_val <- max(d_animado$value, na.rm = TRUE)
  
  plot_ly(
    data = d_animado, 
    x = ~indic_es, 
    y = ~value, 
    type = 'bar', 
    color = ~indic_es,
    frame = ~TIME_PERIOD,
    ids = ~indic_es,
    hoverinfo = "text",
    textposition = "none",
    text = ~paste0("<b>", indic_es, "</b><br>Año: ", TIME_PERIOD,
                   "<br>Valor: ", round(value, 2), "%")
  ) %>%
    layout(
      title = paste("Evolución indicadores en", input$pais_detalle),
      xaxis = list(title = "Indicador"),
      yaxis = list(title = "Valor (%)", range = c(0, max_val * 1.1)),
      showlegend = FALSE,
      margin = list(b = 100)
    ) %>%
    animation_opts(
      frame = 1000,
      easing = "linear",
      redraw = FALSE
    ) %>%
    animation_button(
      x = 0, xanchor = "left", y = -0.25, label = "▶ Reproducir"
    ) %>%
    animation_slider(
      currentvalue = list(prefix = "Año: ", font = list(color="red"))
    )
})
```

ARIMA
================

Column {.sidebar data-width=300}
--------------------------------------------------
```{r}
selectInput("pais_pred",
            "País:",
            choices = c("Unión Europea",
                        opciones_paises_nombres),
            selected = "Unión Europea")

selectInput("indic_pred",
            "Indicador:", 
            choices = opciones_indicadores,
            selected = opciones_indicadores[1])

selectInput("proj_pred",
            "Proyección:",
            choices = opciones_proyecciones,
            selected = "BSL")

hr() 
actionButton("run_pred",
             "Calcular Predicción",
             icon = icon("play"),
             class = "btn-primary")
```

Column {data-height=800}
--------------------------------------------------
```{r}
# --- 1. PREPARACIÓN DE DATOS ---
data_to_model <- eventReactive(input$run_pred, {
  req(input$pais_pred, input$indic_pred, input$proj_pred)
  
  if (input$pais_pred == "Unión Europea") {
    # Caso UE: Buscamos por ID
    data_clean %>%
      filter(NUTS_ID == "EU27_2020",
             indic_de == input$indic_pred,
             PROJ == input$proj_pred) %>%
      arrange(TIME_PERIOD) %>%
      as_tsibble(index = TIME_PERIOD) %>%
      fill_gaps()
  } else {
    # Caso País: Buscamos por nombre
    data_clean %>%
      filter(NUTS_NAME == input$pais_pred,
             indic_de == input$indic_pred,
             PROJ == input$proj_pred) %>%
      arrange(TIME_PERIOD) %>%
      as_tsibble(index = TIME_PERIOD) %>%
      fill_gaps() 
  }
})

# --- 2. MODELADO (fable) ---
fitted_model <- eventReactive(input$run_pred, {
  datos_ts <- data_to_model()
  validate(need(nrow(datos_ts) > 5, "Datos insuficientes para el modelo (>5 años necesarios)."))
  
  datos_ts %>% model(ARIMA(value, stepwise = TRUE))
})

# --- 3. PREDICCIÓN (forecast) ---
forecast_data <- eventReactive(input$run_pred, {
  fitted_model() %>% forecast(h = 10) # Predicción a 3 años
})
```

### Modelo con los Datos
```{r}
renderPlotly({
  validate(need(input$run_pred > 0, "Pulsa 'Calcular Predicción'."))
  
  p <- GraficoDinamicoArima95CI(
    data = data_to_model(),
    date = "TIME_PERIOD",
    value = "value", 
    prediccion = forecast_data(),
    TITLE = paste("Predicción ARIMA:", input$pais_pred)
  )
  
  p %>% layout(
    font = list(family = "Arial"),
    xaxis = list(title = "Año", tickformat = "d")
  )
})
```

### Comparación Datos - Modelo
```{r}
renderPlotly({ 
  validate(need(input$run_pred > 0, "Calculando..."))
  
  modelo <- fitted_model()
  
  # 1. Datos históricos
  datos_ajustados <- broom::augment(modelo)
  df_plot <- as.data.frame(datos_ajustados)

  # 2. Datos futuros
  pred_raw <- as.data.frame(forecast_data())

  # --- EL TRUCO PARA QUITAR EL HUECO ---
  # Cogemos el último punto real (ej: año 2100)
  ultimo_punto_historia <- tail(df_plot, 1)
  
  # Creamos un punto de "enganche" para la línea roja
  punto_enganche <- data.frame(
    TIME_PERIOD = ultimo_punto_historia$TIME_PERIOD,
    .mean = ultimo_punto_historia$value
  )
  
  # Pegamos el enganche al principio de la predicción
  pred_conectada <- bind_rows(
    punto_enganche, 
    pred_raw %>% select(TIME_PERIOD, .mean)
  )
  # -------------------------------------

  plot_ly() %>%
    # Línea Negra: Historia
    add_lines(
      data = df_plot, x = ~TIME_PERIOD, y = ~value, 
      name = "Dato Real", 
      line = list(color = "black", width = 2)
    ) %>%
    # Línea Roja Punteada: Ajuste Pasado
    add_lines(
      data = df_plot, x = ~TIME_PERIOD, y = ~.fitted,
      name = "Ajuste (Pasado)", 
      line = list(color = "#e74c3c", width = 2, dash = "dot") 
    ) %>%
    # Línea Roja Sólida: Futuro (AHORA CONECTADA)
    add_lines(
      data = pred_conectada, x = ~TIME_PERIOD, y = ~.mean,
      name = "Predicción Futura",
      line = list(color = "#e74c3c", width = 2)
    ) %>%
    layout(
      title = "Proyección Continua",
      # ARREGLO VISUAL DEL EJE X
      xaxis = list(title = "Año", tickformat = "d"),
      yaxis = list(title = "Valor"),
      font = list(family = "Arial"),
      legend = list(orientation = "h", x = 0.2, y = -0.2)
    )
})
```

Tendencias
================

Column {.sidebar data-width=300}
--------------------------------------------------
```{r}
selectInput(
  "pais_yj", 
  label = "País / Región:", 
  choices = c("Unión Europea", opciones_paises_nombres), 
  selected = "Unión Europea"
)

selectInput(
  "indic_yj", 
  label = "Indicador:", 
  choices = opciones_indicadores, 
  selected = opciones_indicadores[1]
)

selectInput(
  "proj_yj",
  "Proyección:",
  choices = opciones_proyecciones,
  selected = "BSL")

hr()
h4("Diagnóstico Estadístico")

renderUI({
  req(modelos_yj())
  res <- modelos_yj()
  
  # Calculamos mejora porcentual del R2
  mejora <- (res$r2_opt - res$r2_orig) * 100
  
  icono_mejora <- if(mejora > 1) "fa-check-circle" else "fa-minus-circle"
  color_mejora <- if(mejora > 1) "green" else "orange"
  
  HTML(paste0(
    "<div style='background-color:rgba(0,0,0,0.05); padding:15px; border-radius:5px; border: 1px solid #ddd;'>",
    "<b>Lambda Óptimo (lambda):</b> ", round(res$lambda, 3), "<br>",
    "<small><i>(Si es distinto de 1, la tendencia no es lineal)</i></small><br><br>",
    
    "<b>Ajuste Lineal Base (R^2):</b> ", round(res$r2_orig, 3), "<br>",
    "<b>Ajuste Transformado (R^2):</b> ", round(res$r2_opt, 3), "<br><br>",
    
    "<hr>",
    "<i class='fa ", icono_mejora, "' style='color:", color_mejora, "'></i> ",
    "<b>Mejora del modelo:</b> <span style='color:", color_mejora, "'>+", round(mejora, 1), "%</span>",
    "</div>"
  ))
})
```

Column {data-height=800}
--------------------------------------------------

### Modelo 1: Regresión Lineal Simple (Datos Originales)
```{r}
modelos_yj <- reactive({
  req(input$pais_yj, input$indic_yj, input$proj_yj)
  
  if (input$pais_yj == "Unión Europea"){
    df <- data_clean %>%
      filter(
        NUTS_ID == "EU27_2020",
        indic_de == input$indic_yj,
        PROJ == input$proj_yj
      ) %>%
      arrange(TIME_PERIOD)
  } else {
    df <- data_clean %>%
      filter(
        NUTS_NAME == input$pais_yj,
        indic_de == input$indic_yj,
        PROJ == input$proj_yj
      ) %>%
      arrange(TIME_PERIOD)
  }
  
  # 2. Variables para el modelo
  x <- df$TIME_PERIOD
  y <- df$value  # OJO: value en plural, como en tu setup
  
  # 3. Modelo Original (Lineal simple)
  mod_orig <- lm(y ~ x)
  r2_orig <- summary(mod_orig)$r.squared

  # 4. Optimización Yeo-Johnson
  # Usamos tryCatch por si la optimización matemática falla
  lambda_opt <- tryCatch({
    optimize.yeojohnson.R2(x, y)
  }, error = function(e) return(1)) 
  
  # 5. Transformación de datos
  y_trans <- yeo.johnson(y, lambda_opt)
  
  # 6. Modelo Transformado
  mod_opt <- lm(y_trans ~ x)
  r2_opt <- summary(mod_opt)$r.squared
  
  list(
    df = df,
    lambda = lambda_opt,
    y_trans = y_trans,
    r2_orig = r2_orig,
    r2_opt = r2_opt
  )
})

renderPlotly({
  res <- modelos_yj()
  df <- res$df
  
  p <- ggplot(df, aes(x = TIME_PERIOD, y = value)) +
    geom_point(color = "#2c3e50", alpha = 0.7, size = 2) +
    # geom_smooth dibuja la recta de regresión (lm) con intervalo de confianza
    geom_smooth(method = "lm", se = TRUE, color = "#e74c3c", fill = "#e74c3c", alpha = 0.1) +
    labs(
      title = paste0("Tendencia Lineal Original (R² = ", round(res$r2_orig, 3), ")"),
      subtitle = "Ajuste lineal sobre los datos crudos",
      x = "Año", y = "Valor Original"
    ) +
    theme_minimal()
  
  ggplotly(p) %>% layout(font = list(family = "Arial"))
})
```

### Modelo 2: Optimización Yeo-Johnson (Datos Transformados)
```{r}
renderPlotly({
  res <- modelos_yj()
  df <- res$df
  df$y_transformed <- res$y_trans # Añadimos la variable transformada al dataframe temporal
  
  p <- ggplot(df, aes(x = TIME_PERIOD, y = y_transformed)) +
    geom_point(color = "#2980b9", alpha = 0.7, size = 2) +
    geom_smooth(method = "lm", se = TRUE, color = "#2980b9", fill = "#2980b9", alpha = 0.1) +
    labs(
      title = paste0("Tendencia Lineal Optimizada (R² = ", round(res$r2_opt, 3), ")"),
      subtitle = paste0("Datos transformados (Lambda = ", round(res$lambda, 3), ")"),
      x = "Año", y = "Valor Transformado (Escala Y-J)"
    ) +
    theme_minimal()
  
  ggplotly(p) %>% layout(font = list(family = "Arial"))
})
```

Comparación Atr.
================
Column {.sidebar data-width=300}
--------------------------------------------------
### Configuración
```{r}
selectInput(
  "year_comp_atr", 
  "Año:", 
  choices = c("Media Histórica" = "mean", sort(unique(data_clean$TIME_PERIOD), decreasing = TRUE)),
  selected = "mean"
)

selectInput(
  "proj_vars", 
  "Proyección de las variables", 
  choices = opciones_proyecciones, 
  selected = "BSL"
)

hr()

selectInput(
  "var_x", 
  "Variable X (Horizontal):", 
  choices = opciones_indicadores, 
  selected = opciones_indicadores[1]
)

sel_y <- if(length(opciones_indicadores)>1) opciones_indicadores[2] else opciones_indicadores[1]

selectInput(
  "var_y", 
  "Variable Y (Vertical):", 
  choices = opciones_indicadores, 
  selected = sel_y
)

hr()

selectInput(
  "x_scale", "Transformación X:", 
  choices = c("Ninguna"="none", "Logaritmo"="log", "Raíz Cuadrada"="sqrt"), 
  selected = "none"
)

selectInput(
  "y_scale", "Transformación Y:", 
  choices = c("Ninguna"="none", "Logaritmo"="log", "Yeo-Johnson"="YeoJohnson"), 
  selected = "none"
)
```

```{r}
# --- PROCESAMIENTO DE DATOS ---
model_comp <- reactive({
  req(input$year_comp_atr, input$var_x, input$var_y, input$proj_vars)
  
  df_filtered <- data_clean %>%
    filter(indic_de %in% c(input$var_x, input$var_y),
           PROJ == input$proj_vars)
  
  # 2. Filtramos por año o media
  if(input$year_comp_atr != "mean") {
    df_filtered <- df_filtered %>%
      filter(TIME_PERIOD == as.numeric(input$year_comp_atr)) %>%
      select(NUTS_NAME, indic_de, value)
  } else {
    df_filtered <- df_filtered %>%
      group_by(NUTS_NAME, indic_de) %>%
      summarise(value = mean(value, na.rm = TRUE), .groups = "drop")
  }
  
  # 3. Pivotar (Convertir a columnas X e Y)
  df_wide <- df_filtered %>%
    pivot_wider(names_from = indic_de, values_from = value) %>%
    # Renombramos dinámicamente para facilitar el código siguiente
    rename(X = .data[[input$var_x]], Y = .data[[input$var_y]]) %>%
    na.omit() # Eliminamos solo si falta X o Y (no si falta otro indicador)
  
  validate(need(nrow(df_wide) > 2, "No hay suficientes datos coincidentes para estos dos indicadores."))
  
  # 4. Transformaciones matemáticas
  # Eje X
  if(input$x_scale == "log") df_wide$X <- log(abs(df_wide$X) + 1)
  if(input$x_scale == "sqrt") df_wide$X <- sqrt(abs(df_wide$X))
  
  # Eje Y
  lambda <- 1
  if(input$y_scale == "log") df_wide$Y <- log(abs(df_wide$Y) + 1)
  if(input$y_scale == "YeoJohnson") {
    lambda <- tryCatch({ optimize.yeojohnson.R2(df_wide$X, df_wide$Y) }, error = function(e) 1)
    df_wide$Y <- yeo.johnson(df_wide$Y, lambda)
  }
  
  # 5. Modelo Lineal
  fit <- lm(Y ~ X, data = df_wide)
  
  list(df = df_wide, model = fit, lambda = lambda)
})
```

### Resultados de la Regresión
```{r}
renderUI({
  req(model_comp())
  res <- model_comp()
  fit <- res$model
  
  r2 <- summary(fit)$r.squared
  correlacion <- cor(res$df$X, res$df$Y)
  slope <- coef(fit)[2]
  intercept <- coef(fit)[1]
  
  texto_lambda <- ""
  if(input$y_scale == "YeoJohnson") {
    texto_lambda <- paste0("<br><strong>Lambda (Y-J):</strong> ", round(res$lambda, 3))
  }
  
  HTML(paste0(
    "<div style='padding:10px; background-color:#f9f9f9; border:1px solid #ddd; margin-bottom:10px;'>",
    "<strong>Correlación (r):</strong> ", round(correlacion, 3), " | ",
    "<strong>R²:</strong> ", round(r2, 3), 
    texto_lambda, "<br>",
    "<small>Ecuación: Y = ", round(slope, 3), "*X + ", round(intercept, 3), "</small>",
    "</div>"
  ))
})
```

Column
--------------------------------------------------

### Gráfico de Dispersión (Comparativa)
```{r}
renderPlotly({
  req(model_comp())
  res <- model_comp()
  df <- res$df
  
  # Etiquetas para los ejes
  lbl_x <- paste0(input$var_x, ifelse(input$x_scale!="none", paste0(" (",input$x_scale,")"), ""))
  lbl_y <- paste0(input$var_y, ifelse(input$y_scale!="none", paste0(" (",input$y_scale,")"), ""))
  
  p <- ggplot(df, aes(x = X, y = Y)) +
    geom_point(aes(text = NUTS_NAME), color = "#2c3e50", alpha = 0.7, size = 3) +
    geom_smooth(method = "lm", se = TRUE, color = "#e74c3c", fill = "#e74c3c", alpha = 0.15) +
    labs(
      title = paste("Relación:", input$var_x, "vs", input$var_y),
      x = lbl_x, 
      y = lbl_y
    ) +
    theme_minimal() +
    theme(text = element_text(family = "Arial"))
  
  ggplotly(p, tooltip = "text")
})
```



Comparación
================

Column {.sidebar data-width=300}
--------------------------------------------------
```{r}
# 1. Selector de Indicador
selectInput(
  "indic_comp_analisis",
  "Indicador:",
  choices = opciones_indicadores,
  selected = opciones_indicadores[1]
)

selectInput(
  "proj_comp", 
  "Proyección del índice:", 
  choices = opciones_proyecciones, 
  selected = "BSL"
)

selectInput(
  "paises_lista_comp",
  "Países a comparar (Elige varios):",
  choices = c("Unión Europea", opciones_paises_nombres),
  # Seleccionamos por defecto la Media y algunos grandes para comparar
  selected = c("Unión Europea", "Spain", "France", "Germany", "Italy"), 
  multiple = TRUE
)

sliderInput(
  "año_comp_analisis",
  "Año (Para gráfico de barras):",
  min = 2022,
  max = max(data_clean$TIME_PERIOD),
  value = 2022, 
  step = 1,
  sep = ""
)
```

Column {.tabset}
--------------------------------------------------

### Matriz de Correlación
```{r}
renderPlotly({
  req(input$indic_comp_analisis, input$paises_lista_comp, input$proj_comp)
  
  df_base <- data_clean %>%
    filter(indic_de == input$indic_comp_analisis,
           PROJ     == input$proj_comp)
  
  datos_corr <- df_base %>%
    filter(
      (NUTS_NAME %in% input$paises_lista_comp & NUTS_NAME != "Unión Europea") |
      (NUTS_ID == "EU27_2020" & "Unión Europea" %in% input$paises_lista_comp)
    ) %>%
    mutate(
      etiqueta = dplyr::case_when(
        NUTS_ID == "EU27_2020" ~ "Unión Europea",
        TRUE ~ ifelse(!is.na(paises_es[NUTS_NAME]), paises_es[NUTS_NAME], NUTS_NAME)
      )
    ) %>%
    select(TIME_PERIOD, etiqueta, value) %>%
    tidyr::pivot_wider(names_from = etiqueta, values_from = value) %>%
    select(-TIME_PERIOD)

  validate(need(ncol(datos_corr) > 1, "No hay suficientes países para correlación."))

  M <- cor(datos_corr, use = "complete.obs")
  plot_correlation(M, show_value = TRUE)
})
```

### Comparativa Regional

```{r}
renderPlotly({
  req(input$indic_comp_analisis, input$paises_lista_comp,
      input$año_comp_analisis, input$proj_comp)
  
  df_base <- data_clean %>% 
    filter(
      indic_de    == input$indic_comp_analisis,
      TIME_PERIOD == input$año_comp_analisis,
      PROJ        == input$proj_comp
    )
    
  datos_ranking <- df_base %>%
    filter(
      (NUTS_NAME %in% input$paises_lista_comp & NUTS_NAME != "Unión Europea") |
      (NUTS_ID == "EU27_2020" & "Unión Europea" %in% input$paises_lista_comp)
    ) %>%
    mutate(
      etiqueta = dplyr::case_when(
        NUTS_ID == "EU27_2020" ~ "Unión Europea",
        TRUE ~ ifelse(!is.na(paises_es[NUTS_NAME]), paises_es[NUTS_NAME], NUTS_NAME)
      )
    ) %>%
    arrange(desc(value))
  
  validate(need(nrow(datos_ranking) > 0, "No hay datos para este año."))

  datos_ranking <- datos_ranking %>% 
    mutate(
      Color = dplyr::case_when(
        NUTS_ID == "ES"        ~ "España",
        NUTS_ID == "EU27_2020" ~ "Media UE",
        TRUE                   ~ "Otros"
      )
    )
  
  indicador_es <- indicadores_es[input$indic_comp_analisis]
  
  plot_ly(
    datos_ranking, 
    x = ~reorder(etiqueta, -value), 
    y = ~value, 
    type  = 'bar', 
    color = ~Color, 
    colors = c("España" = "#FF0000", "Media UE" = "#0000FF", "Otros" = "#CCCCCC"),
    text = ~round(value, 2),
    textposition = 'auto'
  ) %>% 
    layout(
      title = paste("Ranking:", indicador_es, "(Año", input$año_comp_analisis, ")"), 
      xaxis = list(title = ""), 
      yaxis = list(title = "Valor"), 
      font  = list(family = "Arial")
    )
})
```

PCA
================

Column {.sidebar data-width=300}
--------------------------------------------------
```{r}
# 1. Selector de Año
  selectInput(
    "yearAtr", 
    label = "Año del análisis:",
    choices = c("Media Histórica" = "mean",
                sort(unique(data_clean$TIME_PERIOD[
                  data_clean$TIME_PERIOD >= 2022]),
                  decreasing = TRUE)),
    selected = "mean"
)

selectInput(
  "proj_pca", 
  "Proyección del índice:", 
  choices = opciones_proyecciones, 
  selected = "BSL"
)

hr()

# 2. Selectores de Ejes PCA
tags$div(
  style = "display:flex; gap:20px; align-items:center; flex-wrap:wrap;",
  tags$div(
    style="display:flex; align-items:center; gap:6px; min-width:120px;",
    tags$label("Eje X (PC):", style="margin-bottom:0;"),
    numericInput("PCx", label = NULL, value=1, min=1, max=10, step=1, width = "60px")
  ),
  tags$div(
    style="display:flex; align-items:center; gap:6px; min-width:120px;",
    tags$label("Eje Y (PC):", style="margin-bottom:0;"),
    numericInput("PCy", label = NULL, value=2, min=1, max=10, step=1, width = "60px")
  )
)
```

```{r}
# --- PROCESAMIENTO INTELIGENTE DE DATOS ---
inputs_atributos <- reactive({
  req(input$yearAtr, input$proj_pca)
  
  # Quitamos UE y Zona Euro del análisis
  opciones_paises_filtrados <- opciones_paises_nombres[
    !(names(opciones_paises_nombres) %in% c("Zona Euro", "Unión Europea"))
  ]
  
  # Paso 1: Filtrar por año o calcular media
  if (input$yearAtr != "mean") {
    year_limit <- as.numeric(input$yearAtr)
    
    df_base <- data_clean %>%
      filter(
        TIME_PERIOD == year_limit,
        PROJ        == input$proj_pca,
        NUTS_NAME   %in% opciones_paises_filtrados
      ) %>%
      select(NUTS_NAME, indic_de, value)
    
  } else {
    
    df_base <- data_clean %>%
      filter(
        NUTS_NAME %in% opciones_paises_filtrados,
        PROJ      == input$proj_pca
      ) %>%
      group_by(NUTS_NAME, indic_de) %>%
      summarise(value = mean(value, na.rm = TRUE), .groups = "drop")
  }
  
  # Paso 2: Pivotar (Filas = Países, Columnas = Indicadores)
  df_pca <- df_base %>%
    tidyr::pivot_wider(
      names_from  = indic_de,
      values_from = value
    ) %>%
    # Añadir nombre del país en español
    mutate(
      NUTS_NAME_ES = ifelse(
        !is.na(paises_es[NUTS_NAME]),
        paises_es[NUTS_NAME],
        NUTS_NAME
      )
    ) %>%
    select(-NUTS_NAME) %>%                 # quitamos el nombre en inglés
    tibble::column_to_rownames("NUTS_NAME_ES") %>%
    na.omit()
  
  # Paso 3: Renombrar columnas a español (indicadores)
  cods <- colnames(df_pca)
  col_es <- ifelse(
    !is.na(indicadores_es[cods]),
    indicadores_es[cods],
    cods
  )
  colnames(df_pca) <- col_es
  
  return(df_pca)
})


# --- CÁLCULO PCA ---
pca_calc <- reactive({
  req(inputs_atributos())
  data <- inputs_atributos()
  
  # Validación de seguridad:
  validate(need(nrow(data) > 3, "No hay suficientes países con datos completos para hacer PCA."))
  validate(need(ncol(data) > 1, "Se necesitan al menos 2 indicadores para hacer PCA."))
  
  # Eliminar columnas con varianza 0 (constantes) para evitar errores matemáticos
  data <- data[, apply(data, 2, var) != 0]
  
  prcomp(data, scale. = TRUE)
})
```


Column {.tabset}
--------------------------------------------------
### Atributos Seleccionados

```{r}
renderTable({
  req(inputs_atributos())
  inputs_atributos() %>% 
    as_tibble(rownames = "Territorio") %>% 
    head(20)
})
```

### Matriz de Correlación

```{r}
renderPlotly({
  req(inputs_atributos())
  
  M <- cor(inputs_atributos(), use = "complete.obs")

  nombres_largos <- colnames(M)
  codigos <- indicadores_cod[nombres_largos]
  etiquetas_cortas <- ifelse(is.na(codigos), nombres_largos, codigos)
  
  colnames(M) <- etiquetas_cortas
  rownames(M) <- etiquetas_cortas
  
  plot_correlation(M, show_value = TRUE) %>%
    layout(
      xaxis = list(tickangle = -45, tickfont = list(size = 9)),
      yaxis = list(tickfont = list(size = 9)),
      margin = list(b = 120, l = 150)
    )
})
```

### Atributos Estandarizados

```{r}
renderTable({
  req(inputs_atributos())
  inputs_atributos() %>%
    scale() %>%
    as_tibble(rownames = "Territorio") %>%
    head(20)
})
```

### PCAs

```{r}
renderTable({
  req(pca_calc())
  pca_calc()$x %>%
    as_tibble(rownames = "Territorio") %>%
    head(20)
})
```

### Pesos combinación lineal PCAs

```{r}
renderTable({
  req(pca_calc())
  pca_calc()$rotation %>%
    as_tibble(rownames = "Indicador Original")
})
```

### Varianza Explicada

```{r}
renderPlotly({
  req(pca_calc())
  pca <- pca_calc()
  
  plot_data <- tibble(
    label = factor(paste0("PC", 1:length(pca$sdev)), levels = paste0("PC", 1:length(pca$sdev))),
    var_frac = pca$sdev^2 / sum(pca$sdev^2) 
  ) %>%
    slice(1:10) %>%
    mutate(tooltip_text = paste0(
      "Componente: ", label, "\n",
      "Varianza: ", percent(var_frac, accuracy = 0.1)
    ))

  p <- ggplot(plot_data, aes(x = label, y = var_frac, text = tooltip_text)) +
    geom_bar(stat = "identity", fill = "#3498db") +
    scale_y_continuous(labels = scales::percent_format(accuracy = 1)) +
    labs(x = "Componentes Principales", y = "% Varianza Explicada") +
    theme_minimal()
  
  ggplotly(p, tooltip = "text")
})
```

### Visualización PCAs

```{r}
renderHighchart({
  req(pca_calc(), input$PCx, input$PCy)
  
  hchart(pca_calc(), choices = c(input$PCx, input$PCy)) %>%
    hc_title(text = "Mapa de Similitud Regional (PCA)") %>%
    hc_subtitle(text = "Países cercanos tienen perfiles similares") %>%
    hc_tooltip(pointFormat = "<b>{point.name}</b><br>X: {point.x:.2f}<br>Y: {point.y:.2f}") %>%
    hc_add_theme(hc_theme_smpl())
})
```

